【裁判字號】    90,台上,1574
【裁判日期】    900906
【裁判案由】    返還價金
【裁判全文】
最高法院民事判決                                九十年度台上字第一五七四號
    上  訴  人  甲○○
    訴訟代理人  柳正村律師
    被 上訴 人  中邑產業開發股份有限公司
    法定代理人  陸文玲
右當事人間請求返還價金事件，上訴人對於中華民國八十九年二月十五日台灣高等法
院台中分院第二審判決（八十八年度上字第七三七號），提起上訴，本院判決如左：
    主  文
上訴駁回。
第三審訴訟費用由上訴人負擔。
    理  由
本件上訴人主張：伊於民國八十六年七月二十六日向被上訴人購買其所興建坐落台中
市北屯區○○○段二○八－四五○地號土地上之「中邑國家公園城」伯爵特區編號Ｂ
８號房屋及其基地應有部分，已付價金新台幣（下同）二百三十九萬元。嗣兩造於八
十八年三月十九日訂立協議書，合意解除上開買賣契約，約定被上訴人應返還伊價金
一百六十七萬三千元，並於一週內至律師樓簽訂詳細書類，被上訴人應開立一個月內
支票以為給付。惟被上訴人嗣竟拒不履行協議等情。依協議書之約定，先位聲明：求
為命被上訴人給付一百六十七萬三千元及加付法定遲延利息之判決。並以倘認前開協
議已解除，因兩造已合意解除買賣契約，伊亦得依不當得利之法律關係，請求返還已
繳價金，備位聲明：求為命被上訴人給付二百三十九萬元及加付法定遲延利息之判決
。
被上訴人則以：伊於簽立協議書後，依約於八十八年三月二十四日至律師事務所欲與
上訴人簽訂正式和解書，惟上訴人以伊與訴外人楊惠雅之和解條件較其為優，不願與
伊簽立和解書，故伊未開立支票，協議已失效力；且上訴人曾二度致函與伊表示不願
履行協議書之約定，伊亦發函表示同意，協議書業經兩造合意解除，不復存在，上訴
人自不得再依協議書之約定請求履行。又上開協議既經解除，兩造間之買賣契約即應
繼續存在，伊受領價金，並非不當得利等語，資為抗辯。
原審以：上訴人主張兩造於八十六年七月二十六日訂立買賣契約，並於八十八年三月
十九日訂立協議書之事實，業據其提出買賣契約書及協議書各乙件為證，並為被上訴
人所不爭，堪信為真實。查兩造所立協議書第五條記載：「雙方一週內至律師樓簽訂
詳細約定書類，乙方（即被上訴人）應開立一月內支票支付（未兌現視協議無效）」
等語，係以被上訴人未開立支票或該支票未兌現為解除條件。兩造於訂立協議書後，
並未於一週之期限內至律師處簽訂詳細約定書，被上訴人亦未開立支票與上訴人，為
兩造所不爭，此與支票未兌現之情形相同，依上開協議之約定，解除條件已成就，協
議失其效力，則上訴人依協議書之約定，先位聲明，請求被上訴人給付一百六十七萬
三千元及加付法定遲延利息，即屬無據，不應准許。次查上開協議既失效力，兩造回
復至未合意解約之狀態，原買賣契約仍有效存在，則上訴人依不當得利之法律關係，
備位聲明請求被上訴人返還已付價金二百三十九萬元及加付法定遲延利息，洵非正當
，亦難准許。爰維持第一審所為上訴人敗訴之判決，駁回其上訴，經核於法並無違背
。上訴論旨，指摘原判決不當，聲明廢棄，非有理由。末查當事人在第三審不得提出
新攻擊防禦方法。上訴論旨謂被上訴人拒絕開立支票，故意不履行協議書之約定，促
使條件成就，依民法第一百零一條第二項規定，視為條件不成就云云，核屬新攻擊方
法，本院依法不得予以審酌，附此敘明。
據上論結，本件上訴為無理由。依民事訴訟法第四百八十一條、第四百四十九條第一
項、第七十八條，判決如主文。
中      華      民      國     九十     年      九      月      六      日
                              最高法院民事第三庭
                                  審判長法官  林  奇  福
                                        法官  陳  國  禎
                                        法官  陳  重  瑜
                                        法官  劉  延  村
                                        法官  楊  鼎  章
      右正本證明與原本無異
                                              書  記  官
中      華      民      國     九十     年      九      月     二十     日


司法院資訊處製作；財團法人民間司法改革基金會備份。
